ACORDAO-COMPLETO-2380386

ACÓRDÃO 8398/2020 ATA 26/2020 - PRIMEIRA CÂMARA

VISTOS, relatados e discutidos estes autos de Tomada de Contas Especial instaurada pelo Instituto Nacional de Colonização e Reforma Agrária (Incra) , em desfavor do Sr. Edson Luiz de Oliveira, prefeito do Município de Bragança/PA no período de 1º/1/2009 a 31/12/2012, em razão da não aprovação da prestação de contas final do Convênio Siafi/Siconv 724459/2009, que tinha por objeto a execução de obras de construção de um microssistema de abastecimento de água na comunidade Bacuriteua, localizada na Reserva Extrativista Caeté Taperaçu, no referido município,
ACORDAM os Ministros do Tribunal de Contas da União, reunidos em sessão de 1ª Câmara, ante as razões expostas pelo Relator, em:
9.1. considerar revel o Sr. Edson Luiz de Oliveira (CPF XXX.139.232-XX) , prefeito Municipal de Bragança/PA no período de 1/1/2009 a 31/12/2012, para todos os efeitos, dando-se prosseguimento ao processo, com fulcro no art. 12, § 3º, da Lei n. 8.443/92;
9.2. julgar irregulares, nos termos dos arts. 1º, inciso I, 16, inciso III, alínea "c", § 2º, da Lei 8.443/92, c/c os arts. 19 e 23, inciso III, da mesma Lei, e com arts. 1º, inciso I, 209, inciso III, 210 e 214, inciso III, do Regimento Interno/TCU, as contas do Sr. Edson Luiz de Oliveira, condenando-o ao pagamento das importâncias a seguir especificadas, atualizadas monetariamente e acrescidas dos juros de mora, calculadas a partir das datas discriminadas até a data da efetiva quitação do débito, fixando-lhe o prazo de quinze dias, para que comprove, perante o Tribunal, o recolhimento das referidas quantias aos cofres do Instituto Nacional de Colonização e Reforma Agrária, nos termos do art. 23, inciso III, alínea "a", da citada Lei:
	Valor
	Data da ocorrência
	Débito/Crédito

	R$ 139.760,92
	23/3/2010
	Débito

	R$ 139.760,92
	4/5/2010
	Débito

	R$ 139.760,92
	15/9/2010
	Débito

9.3. aplicar individualmente ao Sr. Edson Luiz de Oliveira a multa prevista no art. 57 da Lei 8.443/92, c/c o art. 267 do RI/TCU, no valor de R$ 60.000,00 (sessenta mil reais) , fixandolhe o prazo de quinze dias, a contar da notificação, para que comprove, perante o Tribunal (art. 214, III, "a", do Regimento Interno do TCU) , o recolhimento da dívida aos cofres do Tesouro Nacional, atualizada monetariamente desde a data deste Acórdão até a do efetivo recolhimento, se paga após o vencimento, na forma da legislação em vigor;
9.4. autorizar, desde logo, a cobrança judicial das dívidas, caso não atendida a notificação, na forma do disposto no art. 28, inciso II, da Lei nº 8.443/92;
9.5. enviar cópia deste Acórdão à Procuradoria da República no Estado do Pará, nos termos do art. 16, § 3º, da Lei 8.443/1992, para adoção das medidas cabíveis; e
9.6. enviar cópia deste Acórdão ao Instituto Nacional de Colonização e Reforma Agrária e ao Sr. Edson Luiz de Oliveira, para ciência.

Tomada de Contas Especial instaurada pelo Instituto Nacional de Colonização e Reforma Agrária (Incra), em razão da não aprovação da prestação de contas final do Convênio, que tinha por objeto a execução de obras de construção de um microssistema de abastecimento de água na comunidade Bacuriteua, localizada na Reserva Extrativista Caeté Taperaçu, no referido município

Primeira Câmara

Prefeitura Municipal de Bragança/PA.

3. Responsável: Edson Luiz de Oliveira (XXX.139.232-XX).

13.1. Ministros presentes: Walton Alencar Rodrigues (Presidente), Benjamin Zymler e Bruno Dantas.
13.2. Ministro-Substituto convocado: Weder de Oliveira.
13.3. Ministro-Substituto presente: Augusto Sherman Cavalcanti (Relator).

AUGUSTO SHERMAN

Adoto, como relatório, excerto da instrução elaborada por Auditor Federal lotado na SecexTCE (peça 56) , anuída pelos dirigentes da unidade (peças 57-58) e, em quota singela, pelo MP/TCU (peça 59) : 
"INTRODUÇÃO
1.	 Trata-se de Tomada de Contas Especial instaurada pelo Instituto Nacional de Colonização e Reforma Agrária (Incra) , em desfavor do Sr. Edson Luiz de Oliveira (CPF XXX.139.232-XX) , prefeito do Município de Bragança/PA no período de 1º/1/2009 a 31/12/2012, em razão da não aprovação da prestação de contas final do Convênio Siafi/Siconv 724459/2009 (peça 10, p. 1-7, e peça 11) , firmado entre o Incra e a prefeitura do Município de Bragança/PA, que tinha por objeto a execução de obras de construção de um microssistema de abastecimento de água na comunidade Bacuriteua, localizada na Reserva Extrativista Caeté Taperaçu, no referido município, em área vinculada ao Programa Nacional de Reforma Agrária.
HISTÓRICO	
2.	O convênio foi firmado no valor de R$ 465.869,73, sendo R$ 419.282,76 à conta do concedente e R$ 46.586,97 referente à contrapartida (peça 10, p. 3) . Teve vigência de 21/12/2009 a 8/11/2010 (peça 11 e peça 34, p. 3) . Os recursos foram liberados mediante as Ordens Bancárias 2010OB800537, de 23/3/2010, 2010OB800963, de 4/5/2010, e 2010OB802604, de 15/9/2010, todas no valor de R$ 139.760,92, totalizando R$ 419.282,76 (peça 13) .
3.	O objeto foi fiscalizado pelo concedente, cujo teor consta do Relatório de Vistoria Técnica, datado de 14/9/2010 (peça 14) .
4.	O fundamento para a instauração da Tomada de Contas Especial, conforme apontado no Parecer Financeiro (peça 16, p. 1-6) , foi o fato de não haver documentação suficiente no sistema Siconv e no processo físico que embasasse a análise da prestação de contas.
5.	Por meio de Edital (peça 27) o Incra notificou o responsável para que se manifestasse ou realizasse o pagamento do débito apurado, sob pena de abertura de TCE.
6.	Diante do não saneamento das irregularidades apontadas e da não devolução dos recursos, instaurou-se Tomada de Contas Especial. No Relatório de Tomada de Contas Especial (peça 29) concluiu-se que o prejuízo importaria no valor total dos recursos, imputando-se a responsabilidade ao Sr. Edson Luiz de Oliveira em razão da não aprovação da prestação de contas final dos recursos do convênio.
7.	O Relatório de Auditoria 25/2018 da Secretaria de Controle Interno da Secretaria de Controle Interno/PR (peça 30) atestou a existência de elementos fáticos e jurídicos que indicaram a existência de prejuízo ao Erário. Após serem emitidos o Certificado de Auditoria, o Parecer do Dirigente e o Pronunciamento Ministerial (peças 31 a 33) , no sentido de irregularidade da prestação e contas, o processo foi remetido a esse Tribunal.
8.	Na instrução inicial (peça 34) concluiu-se pela necessidade de realização de citação do Sr. Edson Luiz de Oliveira em razão da ausência de documentação na prestação de contas.
9.	Abaixo, constam as informações necessárias à caracterização da irregularidade.
Qualificação do responsável: Edson Luiz de Oliveira (CPF XXX.139.232-XX) , prefeito do Município de Bragança/PA, no período de 1º/1/2009 a 31/12/2012.
Irregularidade: não comprovação da boa e regular aplicação dos recursos recebidos por força do Convênio Siafi/Siconv 724459/2009, em razão da ausência de documentação na prestação de contas que permita a comprovação de que o objeto do convênio foi construído utilizando-se os recursos repassados pelo Incra para tal finalidade, especialmente: i) a inexistência no Siconv dos seguintes documentos: termo de homologação; termo de adjudicação; extrato do edital; publicações do processo licitatório; ata do processo licitatório; publicação do extrato do contrato entre a prefeitura e o prestador do serviço; notas fiscais atestadas; comprovantes de pagamentos dos tributos; ii) falta de justificativa para a diferença constatada entre o valor da nota fiscal 399 e o valor do pagamento referente à referida nota fiscal; iii) impropriedades constatadas nos relatórios de execução.
Dispositivos violados: parágrafo único do art. 70 da Constituição Federal; art. 145 do Decreto 93.872/1986; art. 56 da Portaria Interministerial MP/MF/MCT 127/2008; Cláusula Nona do Convênio Siafi/Siconv 724459/2009.
Quantificação do débito:
	Valor
	Data da ocorrência
	Débito/Crédito

	R$ 139.760,92
	23/3/2010
	Débito

	R$ 139.760,92
	4/5/2010
	Débito

	R$ 139.760,92
	15/9/2010
	Débito

Valor total do débito atualizado até 6/9/2018: R$ 686.002,15.
Cofre para recolhimento: Instituto Nacional de Colonização e Reforma Agrária (Incra) .
Conduta: não comprovar a boa e regular aplicação dos recursos recebidos por meio do Convênio Siafi/Siconv 724459/2009, em razão da ausência de documentação na prestação de contas que permita a comprovação de que o objeto do convênio foi construído utilizando-se os recursos repassados pelo Incra para tal finalidade, especialmente: i) a inexistência no Siconv dos seguintes documentos: termo de homologação; termo de adjudicação; extrato do edital; publicações do processo licitatório; ata do processo licitatório; publicação do extrato do contrato entre a prefeitura e o prestador do serviço; notas fiscais atestadas; comprovantes de pagamentos dos tributos; ii) a falta de justificativa para a diferença constatada entre o valor da nota fiscal 399 e o valor do pagamento referente à referida nota fiscal; iii) as impropriedades constatadas nos relatórios de execução.
Nexo de causalidade: a ausência de documentação na prestação de contas que permita a comprovação de que o objeto do Convênio Siafi/Siconv 724459/2009 foi construído utilizando-se os recursos repassados pelo Incra para tal finalidade resultou em impossibilidade de comprovar o nexo entre os recursos repassados e o objeto do convênio e, consequentemente, presunção de dano ao Erário pelo valor total repassado de R$ 419.282,76.
10.	Em cumprimento ao pronunciamento da unidade (peça 36) foi efetuada a citação do responsável (peças 37 e 44) , os quais não foram recebidos, conforme AR (peças 38 e 45) . Foram realizadas novas pesquisas de endereço nos Sistemas Corporativos do TCU e na internet (peça 41) , tendo sido realizada nova tentativa de citação do responsável (peças 42 e 43) , sem sucesso (peças 46 e 47) .
11.	Os autos foram novamente instruídos (peça 52) , tendo sido sugerida a realização de citação do Sr. Edson Luiz de Oliveira por meio de edital nos moldes da citação constante da instrução de peça 34.
12.	Em cumprimento ao pronunciamento da unidade (peça 54) foi efetuada a citação do responsável por meio de edital (peça 55) , que foi publicado no Diário Oficial da União em 17/4/2019, Seção 3, p. 136.
13.	Transcorrido o prazo regimental, o responsável permaneceu silente, devendo ser considerado revel, nos termos do art. 12, §3º, da Lei 8.443/1992.
EXAME TÉCNICO
14.	Nos processos do TCU a revelia não leva à presunção de que seriam verdadeiras todas as imputações levantadas contra o responsável, diferentemente do que ocorre no processo civil, em que a revelia do réu opera a presunção da verdade dos fatos narrados pelo autor. Dessa forma, a avaliação da responsabilidade do agente não pode prescindir da prova existente no processo ou para ele carreada.
15.	Ao não apresentar sua defesa, o responsável deixou de produzir prova da regular aplicação dos recursos sob sua responsabilidade, em afronta às normas que impõem aos gestores públicos a obrigação legal de, sempre que demandados pelos órgãos de controle, apresentar os documentos que demonstrem a correta utilização das verbas públicas, a exemplo do contido no art. 93 do Decreto-Lei 200/67: 'Quem quer que utilize dinheiros públicos terá de justificar seu bom e regular emprego na conformidade das leis, regulamentos e normas emanadas das autoridades administrativas competentes.'
16.	Mesmo as alegações de defesa não sendo apresentadas, considerando o princípio da verdade real que rege esta Corte, procurou-se buscar, em manifestações do responsável na fase interna desta Tomada de Contas Especial, se havia algum argumento que pudesse ser aproveitado a seu favor. 
17.	No entanto, o responsável não se manifestou na fase interna, não havendo, assim, nenhum argumento que possa vir a ser analisado e posteriormente servir para afastar as irregularidades apontadas.
18.	Vale ressaltar que a pretensão punitiva do TCU, conforme Acórdão 1.441/2016Plenário, que uniformizou a jurisprudência acerca dessa questão, subordina-se ao prazo geral de prescrição indicado no art. 205 do Código Civil, que é de 10 anos, contado da data de ocorrência da irregularidade sancionada, nos termos do art. 189 do Código Civil, sendo este prazo interrompido pelo ato que ordenar a citação, a audiência ou a oitiva do responsável. No caso em exame não ocorreu a prescrição, uma vez que os recursos foram liberados a partir de 23/3/2010 e os atos de ordenação da citação ocorreram em setembro e novembro de 2018 (peças 37 e 42-44) .
19.	Em se tratando de processo em que a parte interessada não se manifestou acerca das irregularidades imputadas, não há elementos para que se possa efetivamente aferir e reconhecer a ocorrência de boa-fé na conduta do responsável, podendo este Tribunal, desde logo, proferir o julgamento de mérito pela irregularidade das contas, conforme nos termos dos §§ 2º e 6º do art. 202 do Regimento Interno do TCU (Acórdão 2064/2011-TCU-Primeira Câmara (relator: Ubiratan Aguiar) , 6.182/2011-TCU-1ª Câmara (relator: Weber de Oliveira) , 4.072/2010-TCU-1ª Câmara (Relator: Valmir Campelo) , 1.189/2009-TCU-1ª Câmara (Relator: Marcos Bemquerer) , 731/2008TCUPlenário (Relator: Aroldo Cedraz) .
20.	Dessa forma, o responsável deve ser considerado revel, nos termos do art. 12, §3º, da Lei 8.443/1992, devendo as contas serem julgadas irregulares, condenando-o ao débito apurado e aplicando-lhe a multa prevista no art. 57 da Lei 8.443/1992.
PROPOSTA DE ENCAMINHAMENTO
21.	Diante do exposto, submetemos os autos à consideração superior, propondo ao Tribunal:
	a) considerar revel o Sr. Edson Luiz de Oliveira (CPF XXX.139.232-XX) , prefeito Municipal de Bragança/PA no período de 1/1/2009 a 31/12/2012, para todos os efeitos, dando-se prosseguimento ao processo, com fulcro no art. 12, § 3º, da Lei n. 8.443/92;
	b) julgar irregulares, nos termos dos arts. 1º, inciso I, 16, inciso III, alínea 'c', § 2º, da Lei 8.443/92, c/c os arts. 19 e 23, inciso III, da mesma Lei, e com arts. 1º, inciso I, 209, inciso III, 210 e 214, inciso III, do Regimento Interno/TCU, as contas do Sr. Edson Luiz de Oliveira (CPF XXX.139.232-XX) , prefeito Municipal de Bragança/PA no período de 1/1/2009 a 31/12/2012, condenando-o ao pagamento das importâncias a seguir especificadas, atualizadas monetariamente e acrescidas dos juros de mora, calculadas a partir das datas discriminadas até a data do efetiva quitação do débito, fixando-lhe o prazo de quinze dias, para que comprove, perante o Tribunal, o recolhimento das referidas quantias aos cofres do Instituto Nacional de Colonização e Reforma Agrária, nos termos do art. 23, inciso III, alínea 'a', da citada lei:
Quantificação do débito:
	Valor
	Data da ocorrência
	Débito/Crédito

	R$ 139.760,92
	23/3/2010
	Débito

	R$ 139.760,92
	4/5/2010
	Débito

	R$ 139.760,92
	15/9/2010
	Débito

Valor total do débito atualizado até 4/7/2019: R$ 889.894,71.
	c) aplicar individualmente ao Sr. Edson Luiz de Oliveira (CPF XXX.139.232-XX) , prefeito Municipal de Bragança/PA no período de 1/1/2009 a 31/12/2012, a multa prevista no art. 57 da Lei 8.443/92, c/c o art. 267 do RI/TCU, fixandolhe o prazo de quinze dias, a contar da notificação, para que comprove, perante o Tribunal (art. 214, III, a, do Regimento Interno do TCU) , o recolhimento da dívida aos cofres do Tesouro Nacional, atualizada monetariamente desde a data do acórdão que vier a ser proferido por este Tribunal até a do efetivo recolhimento, se pagas após o vencimento, na forma da legislação em vigor;
	d) autorizar, desde logo, a cobrança judicial das dívidas, caso não atendidas a notificação, na forma do disposto no art. 28, inciso II, da Lei nº 8.443/92;
	e) autorizar também, desde logo, se requerido, com fundamento no art. 28, inciso I, da Lei 8.443, de 1992 c/c o art. 217, §§ 1º e 2º do Regimento Interno, o parcelamento das dívidas em até 36 parcelas, incidindo sobre cada parcela, corrigida monetariamente, os correspondentes acréscimos legais, fixando-lhe o prazo de quinze dias, a contar do recebimento da notificação, para comprovar perante o Tribunal o recolhimento da primeira parcela, e de trinta dias, a contar da parcela anterior, para comprovar os recolhimentos das demais parcelas, devendo incidir sobre cada valor mensal, atualizado monetariamente, os juros de mora devidos, no caso do débito, na forma prevista na legislação em vigor, alertando o responsável de que a falta de comprovação do recolhimento de qualquer parcela importará o vencimento antecipado do saldo devedor, nos termos do § 2º do art. 217 do Regimento Interno deste Tribunal;
	f) enviar cópia do Acórdão a ser prolatado à Procuradoria da República no Estado do Pará, nos termos do § 3º do art. 16 da Lei 8.443/1992, c/c o § 7º do art. 209 do Regimento Interno do TCU, para adoção das medidas cabíveis; e
	g) enviar cópia do Acórdão que vier a ser proferido ao Instituto Nacional de Colonização e Reforma Agrária e ao Sr. Edson Luiz de Oliveira, para ciência, informando que a presente deliberação está disponível para a consulta no endereço www.tcu.gov.br/acordaos, além de esclarecer que, caso requerido, o TCU poderá fornecer sem custos as correspondentes cópias, de forma impressa".
É o relatório.

não há.

Procurador Marinus Eduardo De Vries Marsico.

TOMADA DE CONTAS ESPECIAL. CONVÊNIO. NÃO APROVAÇÃO DA PRESTAÇÃO DE CONTAS. CITAÇÃO. REVELIA. CONTAS IRREGULARES. DÉBITO. MULTA.

TOMADA DE CONTAS ESPECIAL (TCE)

Secretaria de Controle Externo de Tomada de Contas Especial (SecexTCE).

Em exame Tomada de Contas Especial instaurada pelo Instituto Nacional de Colonização e Reforma Agrária (Incra) , em desfavor do Sr. Edson Luiz de Oliveira, prefeito do Município de Bragança/PA no período de 1º/1/2009 a 31/12/2012, em razão da não aprovação da prestação de contas final do Convênio Siafi/Siconv 724459/2009, que tinha por objeto a execução de obras de construção de um microssistema de abastecimento de água na comunidade Bacuriteua, localizada na Reserva Extrativista Caeté Taperaçu, naquele município, em área vinculada ao Programa Nacional de Reforma Agrária.
O convênio teve vigência de 21/12/2009 a 8/11/2010 (peça 11 e peça 34, p. 3) e previa recursos sob a cifra total de R$ 465.869,73, sendo R$ 419.282,76 à conta do concedente e R$ 46.586,97 referente à contrapartida (peça 10, p. 3) . A monta de recursos federais foi integralmente liberada, mediante três ordens bancárias, emitidas entre março e setembro de 2010 (peça 13) .
Ante a conclusão do ente repassador (peça 16, p. 1-6) pela inexistência de documentação suficiente que embasasse a análise da prestação de contas, a despeito do resultado do Relatório de Vistoria Técnica, realizada após a liberação da segunda parcela, apontando a existência de obra em estágio avançado (peça 14) , a presente TCE foi instaurada apontando-se a existência de prejuízo em relação à integralidade dos recursos transferidos.
Já no âmbito desta Corte, após exame preliminar dos elementos que compõem os autos (peça 34) , a SecexTCE concluiu pela necessidade de realização de citação do Sr. Edson Luiz de Oliveira em razão da ausência de documentação na prestação de contas, especialmente do seguinte: i) a inexistência no Siconv dos seguintes documentos: termo de homologação; termo de adjudicação; extrato do edital; publicações do processo licitatório; ata do processo licitatório; publicação do extrato do contrato entre a prefeitura e o prestador do serviço; notas fiscais atestadas; comprovantes de pagamentos dos tributos; ii) falta de justificativa para a diferença constatada entre o valor da nota fiscal 399 e o valor do pagamento referente à referida nota fiscal; iii) impropriedades constatadas nos relatórios de execução.
A unidade técnica propõe (peças 56-58) , com a anuência do Parquet especializado (peça 59) julgar irregulares as presentes contas, condenar o responsável ao ressarcimento do dano, bem como aplicar-lhe a multa legal.   
Endosso o encaminhamento proposto, incorporando a respectiva análise às minhas razões de decidir, sem prejuízo das considerações que se seguem. 
Observo que, embora regularmente citado, o responsável permaneceu silente, devendo ser considerado revel, nos termos do art. 12, §3º, da Lei 8.443/1992.  
As tentativas de citação pela via epistolar (peças 37, 44, 38, 42, 43, 45-47) mostraram-se infrutíferas, consoante análise instrutória às peças 51 e 52, razão pela qual procedeu-se à citação editalícia (peça 55) .
Ante a revelia do responsável e a ausência de sua manifestação na fase interna do presente feito, não identifiquei qualquer elemento que afastasse o dano que é atribuído ao Sr. Edson Luiz de Oliveira, prefeito do Município de Bragança/PA no período de 1º/1/2009 a 31/12/2012.
Permanecem as ressalvas lançadas sobre a avença em tela por meio do parecer financeiro emitido pelo Incra (peça 16, p. 1-6) , especialmente as seguintes:
a) na aba Documento de Liquidação no Siconv, consta que foram liquidadas cinco notas fiscais. Embora todas tenham sido identificadas com o número do convênio e com os respectivos boletins de medições, os documentos não foram atestados;
b) a nota fiscal 399, no valor de R$ 186.710,04, foi liquidada parcialmente (R$ 179.719,73) ;
c) na aba Pagamentos, no Siconv, constam seis pagamentos correspondentes às cinco notas fiscais, totalizando R$ 465.869,73;
d) não constam no sistema documentos que comprovem a retenção e os pagamentos dos tributos incidentes nas notas fiscais;
e) os Relatórios de Execução elaborados no sistema foram analisados, tendo sido solicitada sua retificação, que não foi realizada;
f) não constam no sistema as publicações do processo licitatório e do extrato do extrato do contrato.
Com efeito, considerando que os apontamentos supra remanescem sem justificativas e pende de comprovação a boa e regular aplicação dos recursos federais repassados, não havendo elementos para que se possa efetivamente aferir e reconhecer a ocorrência de boa-fé na conduta do responsável, acolho a proposta instrutória no sentido de julgar irregulares as presentes contas, condenar o responsável ao ressarcimento do dano apurado (R$ 419.282,76, em valores históricos) , aplicando-se lhe a multa estatuída no artigo 57 da Lei Orgânica.
Ante o exposto, manifesto-me por que o Tribunal aprove o Acórdão que ora submeto à deliberação deste Colegiado.
TCU, Sala das Sessões Ministro Luciano Brandão Alves de Souza, em 4 de agosto de 2020.
AUGUSTO SHERMAN CAVALCANTI 
Relator